臺灣臺北地方法院刑事判決
110年度易字第549號
公  訴  人  臺灣臺北地方檢察署檢察官
被      告  邱愈恒


            邱千綾


上列被告等因妨害名譽案件，經檢察官提起公訴（110年度偵字
第21621號），本院判決如下：
    主  文
邱愈恒、邱千綾均無罪。
    理  由
一、公訴意旨略以：被告邱愈恒（原名：邱明志）與被告邱千綾
    係父女關係，被告邱愈恒與告訴人蘇定安為連襟關係，被告
    邱愈恒於民國110年6月23日上午11時許，至臺北市○○區○○路
    0段000號臺北市立第二殯儀館真愛二家之不特定人得以共聞
    共見之場合，帶同被告邱千綾欲參加其岳母劉鍾鳳招之告別
    式，告訴人因被告邱愈恒之前與其岳母不睦而出言質問，被
    告邱愈恒及邱千綾竟均基於共同公然侮辱之犯意聯絡，由被
    告邱愈恒向告訴人吐口水，被告邱千綾亦向告訴人灑以酒精
    液體，以此方式而侮謾告訴人並貶損其社會評價，嗣警員獲
    報而循線查獲上情。因認被告邱愈恒及邱千綾均涉有刑法第
    309條第1項公然侮辱罪嫌。
二、按犯罪事實應依證據認定之，無證據不得認定犯罪事實；再
     按不能證明被告犯罪者，應諭知無罪之判決，刑事訴訟法
    第 154 條第2 項、第301 條第1 項分別定有明文。又刑事
    訴訟 法上所謂認定犯罪事實之證據，係指足以認定被告確
    有犯罪 行為之積極證據而言，如未能發現相當證據或證據
    不足以證 明，自不能以推測或擬制之方法，以為裁判基礎
    。而刑事訴 訟上證明之資料，無論其為直接或間接證據，
    均須達到通常 一般之人均不致有所懷疑，而得確信其為真
    實之程度，始得 據為有罪之認定，若關於被告是否犯罪之
    證明未能達此程度 ，而有合理懷疑之存在，致使無從形成
    有罪之確信，根據「罪證有疑，利於被告」之證據法則，即
    不得遽為不利被告之認定，復有最高法院76年台 上字第498
    6 號判決意旨可資參照。又按公然侮辱罪的成立，須以行為
    人主觀上出於侮辱他人的意思，而以客觀上足以「侵害他人
    人性尊嚴的普遍性社會名譽」的言語、文字或舉動，加以指
    陳辱罵，始足以成立。因該罪所保護之法益乃「個人經營社
    會群體生活之人格評價」，是否構成侮辱，並非從被害人或
    行為人之主觀感受判斷，而係以陳述內容之文義及行為作為
    依據，審酌個案之所有情節，是否足以減損被害人之社會評
    價為斷。第按得於審判期日調查之證據，除當事人舉證或聲
    請調查部分外，另有法院基於訴訟資料依職權調查部分。依
    刑事訴訟法第163 條之架構，由當事人舉證先行，法院職權
    調查為輔之模式進行。依同條第2 項但書規定之基於公平正
    義之維護，法院應依職權調查證據，乃專指利益被告而攸關
    公平正義而言。基於無罪推定之原則，檢察官就被告刑罰權
    存在之事實，未盡舉證責任，即應為無罪之諭知，法院不得
    依職權調查此部分之不利證據。倘卷內存在形式上不利於被
    告之證據，有可能為其有罪之證明，如不調查，顯有影響判
    決結果之虞，且有調查之可能者，若檢察官未聲請調查，法
    院宜依刑事訴訟法第273 條第1 項第5 款之規定，曉諭檢察
    官是否聲請，尚不得依第163 條第2 項但書規定職權介入。
    至於依同條項前段規定之得依職權調查證據，則指法院於當
    事人主導之證據調查完畢後，認為事實未臻明白仍有待澄清
    ，得斟酌具體個案之情形，無待聲請，主動依職權調查之謂
    。此之調查，旨在發見真實，澄清疑點，故不論係對於被告
    有利或不利之事項均得為之（最高法院108 年度台上字第14
    78號判決意旨參照）。從而，即使卷內存有形式上不利於被
    告之資料，有可能為被告有罪之證明，法院仍不得依刑事訴
    訟法第163 條第2 項但書規定職權介入，亦即法院對於被告
    不利之事證並無職權調查之義務。
三、本件公訴意旨認定被告邱愈恒及邱千綾涉有前述罪嫌，無非
    係以被告2人之供述、告訴人之指述、證人即在場之人劉光
    耀於警詢之證述及現場監視錄影光碟及翻拍照片等件為其主
    要論據。而經本院訊問後，被告2人雖坦承有於上揭時、地
    ，因故與告訴人發生爭執等情，惟矢口否認有公然侮辱告訴
    人之犯行，被告邱愈恒辯稱：伊沒有向告訴人吐口水，當天
    我是有脫口罩呼氣，是對著旁邊地面呼氣，沒有對著告訴人
    ，伊與告訴人兩人是錯開的，告訴人站在伊右前方，是因為
    告訴人大聲謾罵且靠近，在一氣之下，才脫下口罩，對著地
    下，頭還歪一邊，但沒有吐口水等語；被告邱千綾辯稱:伊
    沒有拿酒精噴告訴人，是為了消毒用，也沒有對著告訴人噴
    灑，噴的方向是朝向伊手指頭，而告訴人的手指剛好卡在伊
    手指上，所以伊有噴到告訴人的手指等語。
四、經查：　　
  ㈠依案發當時之監視器攝影光碟畫面及本院所製作之勘驗筆錄
    之記載(見本院卷第77至78頁)，可見被告2人與告訴人發生
    爭執之經過如下：
  1.畫面時間11時21分14秒時，告訴人右手指向右前方，並與禮
    儀師對話，其右手與被告邱千綾之擺放於胸前之左手有接觸
    。
  2.畫面時間11時21分20秒時，被告邱千綾持取側背包中之液體
    一罐，左手擺放於胸前，正前方有告訴人。
  3.畫面時間11時21分29秒、11時21分33秒時，被告邱千綾各按
    壓該瓶液體一下，告訴人於該時間雙手插腰，站於被告邱千
    綾前方約五十公分處，未有閃避行為，並以右手指向被告邱
    千綾向前移動，被告邱千綾亦向後緩步移動。
  4.畫面時間11時23分26秒至11時23分32秒時，被告邱愈恒背對
    錄影畫面，以左手將口罩拉下，並向右移動後戴回口罩，告
    訴人站立於其前方約半公尺處。
  ㈡從上開勘驗筆錄之記載可知，雖可見被告邱愈恒曾將口罩拉
    下幾秒後復戴回，但未見被告邱愈恒有朝告訴人吐口水之行
    為，而告訴人於被告邱愈恒拉下復戴回口罩的過程中，雖站
    立於被告邱愈恒之前方，但未見有閃躲或移動之行為，尚不
    能證明被告邱愈恒有朝告訴人吐口水之行為，是上開證據既
    無從證明被告邱愈恒有何侵害之行為，即難認被告邱愈恒有
    何公然侮辱之犯行。而被告邱千綾雖持取側背包中之液體即
    酒精，面對告訴人正前方，並按壓酒精瓶數次，但未見告訴
    人有閃躲或移動之行為，且依照錄影畫面及勘驗筆錄所載，
    未見被告邱千綾所持之酒精有噴灑至告訴人身上。另就被告
    邱千綾有於告訴人面前噴灑酒精之行為，依客觀情形觀之，
    該被告行為時係於告別式之會場，而所持之酒精揮發速度快
    ，然若非朝特定敏感部位噴灑(例如眼睛)外，並非危險之物
    品，又被告邱千綾與告訴人尚有一段間隔距離，雖朝告訴人
    方向噴灑酒精，客觀上實難認屬於會造成侵害告訴人之人性
    尊嚴的普遍性社會名譽之舉措。從而，即難認被告有公訴意
    旨所指之公然侮辱之犯行。
　㈢至證人劉光耀雖於警詢中證稱：伊看到被告邱愈恒脫下口罩
    朝告訴人吐口水，且被告邱千綾向告訴人噴不明液體等語。
    惟證人劉光耀亦證稱：現場無監視器，然其為殯葬業之禮儀
    師，對於第二殯儀館之相關設施應知之甚詳，卻於警詢中證
    稱現場並沒有監視器，是其證述是偏頗或其記憶是否可信即
    有疑義。故證人劉光耀對於被告2人於案發現場所為之行為
    之陳述，又與本院勘驗現場錄影畫面之結果顯不相符，即難
    認其證述為可信，即不能證明被告2人有公訴意旨所載之犯
    行。此外，依前揭意旨，該證人於警詢所為之證述屬不利於
    被告之資料，有可能為被告有罪之證明，本院即不得依刑事
    訴訟法第163 條第2 項但書規定職權介入，亦即法院對此部
    分之證據尚無職權調查之義務，附此敘明。
　㈣綜上所述，證人劉光耀之證述亦無從作為補強告訴人指述之
    證據，且卷內復無其他證據可資證明被告有起訴書所載之犯
    行，自難僅以告訴人、證人劉光耀前開證述，為不利被告之
    認定。
五、綜上所述，檢察官認被告2人涉犯公然侮辱犯行所憑之證據
    ，尚未達於通常一般之人均無合理懷疑，而可得確信被告2
    人確有公訴意旨此部分所指之犯行，本案既存有合理懷疑，
    而致本院無法形成被告有罪之確切心證，自屬不能證明被告
    犯罪，此外，復查無其他積極證據足認被告2人有為公訴意
    旨所指之犯行，既然不能證明被告2人此部分犯罪，揆諸前
    揭規定及說明，自應就被告2人均為無罪之諭知。
六、末按法院不得就未經起訴之犯罪審判。刑事訴訟法第268條
    定有明文。犯罪事實是否已起訴，應以檢察官起訴書犯罪事
    實欄記載為準，苟起訴書犯罪事實欄未記載之犯罪事實，不
    得認為已起訴，除與起訴論罪部分有一罪之關係，為起訴效
    力所及，應併予審判者外，未經起訴之犯罪事實不得予以審
    判，否則，即有未受請求之事項予以判決之違法。又案件起
    訴後，檢察官就其認有實質上或裁判上一罪關係之事實函請
    併辦，此項公函非屬訴訟上之請求，目的僅在促使法院之注
    意，法院如果併同審判，固係審判不可分法則之適用所使然
    ，如認不成立犯罪或無一罪關係，即應退回檢察官另行處理
    ，自不能就函請併辦之事實為裁判（最高法院109年度台非
    字第144號判決、臺灣高等法院107年度上易字第228號判決
    同此見解）。查檢察官另認被告邱千綾於同時、地以同一行
    為並基於傷害之犯意，向告訴人灑以酒精，致其受雙眼酒精
    傷害，應認被告邱千綾涉犯刑法第277條第1項之傷害罪嫌等
    等，以移送併辦意旨書函請本院為併案審理，然原聲請簡易
    判決處刑意旨部分業經本院認定無罪，即與上開函請併辦部
    分無裁判上或實質上一罪關係，依前開說明，自應將併辦部
    分退回檢察官另行處理。
據上論斷，應依刑事訴訟法第452條、第301條第1項，判決如主
文。
本案經檢察官蕭蕙菁聲請以簡易判決處刑及檢察官林佩菁移送併
辦，檢察官林秀濤到庭執行職務。
中　　華　　民　　國　　110 　年　　12　　月　　8 　　日
　　　　　　　　　刑事第八庭    法　官　許凱傑
以上正本證明與原本無異。
如不服本判決應於收受送達後20日內向本院提出上訴書狀，並應
敘述具體理由；其未敘述上訴理由者，應於上訴期間屆滿後20日
內向本院補提理由書（均須按他造當事人之人數附繕本）「切勿
逕送上級法院」。
　　　　　　　　　　　　　　　　書記官　許翠燕
中　　華　　民　　國　　110 　年　　12　　月　　9 　　日